臺中高等行政法院判決　　　　　　　　　　　　　　　九十一年度訴字第五一八號
　　　　　　　　　　　　　　　.
　　原　　　告　甲○○
　　訴訟代理人　丁○○
　　　　　　　　洪宗仁　律師
　　被　　　告　財政部臺灣省中區國稅局
　　代　表　人　乙○○
　　訴訟代理人　丙○○
右當事人間因贈與稅事件，原告不服財政部中華民國九十一年六月十二日台財訴字第
○九一○○一三八七○號訴願決定，提起行政訴訟。本院判決如左︰
　　主  文
原告之訴駁回。
訴訟費用由原告負擔。
　　事  實
甲、事實概要：緣原告於民國八十七年九月二十二日將其名下所有坐落彰化縣田中鎮
    ○○段一六三地號土地，移轉予其弟丁○○，並於八十七年十月三日申報贈與稅
    ，主張係屬不計入贈與總額之贈與行為，經被告所屬員林稽徵所核認符合行為時
    遺產及贈與稅法第二十條第一項第五款之規定，准予不計入贈與總額，嗣丁○○
    於八十八年十一月十日將該筆土地移轉予其子鐘慶堂，被告所屬員林稽徵所乃追
    徵原告贈與該筆土地之應納贈與稅額新台幣（下同）四七六、四八四元，原告不
    服，主張其於八十七年九月二十二日移轉該筆土地予丁○○，係買賣行為，並非
    贈與，申請復查結果，未獲變更，原告仍不服，循序提起行政訴訟。
乙、兩造聲明：
一、原告聲明求為判決：訴願決定、復查決定及原處分均撤銷。
二、被告聲明求為判決：原告之訴駁回。
丙、兩造之陳述：
壹、原告起訴意旨略以：
一、依遺產及贈與稅法第五條第一項第六款規定，二親等內親屬間之買賣視同贈與。
    但該款例外規定若能提出已支付款之確實證明，且該支付之價款非由出賣人貸與
    或提供擔保向他人借得者不在此限。本件原告於八十五年十月二十八日向彰化縣
    政府標購之本件系爭座落彰化縣田中鎮○○段一六三地號之土地，買賣資金均由
    原告之弟丁○○所出借，此有丁○○之女鐘秋玉之定期存單二紙及丁○○於彰化
    縣田中鎮農會之帳戶、放款往來交易明細表及取款憑條可證。嗣因原告無法負擔
    銀行利息，而與丁○○協議以其前之借款充為買賣價金向原告購買系爭土地，並
    於八十七年九月二十二日辦理移轉予丁○○，該移轉實係買賣行為而非贈與。再
    者，遺產及贈與稅法第五條第六款但書所定支付價金之確實證明並無形式上限制
    ，凡能提出支付價款之金錢來源及支付憑證足證明其買賣行為確屬真實，即不應
    以贈與論課，亦有財政部六十二年五月十七日台財稅字第三三六七○號函在案可
    稽。若認原告係贈與該筆價值七百多萬元之土地，亦與常理有違。
二、本件原告於八十七年九月二十二日將系爭土地移轉予丁○○，關於移轉過戶之手
    續係委由土地代書為之，而其為便宜行事，於八十七年十月三日為申報贈與稅不
    計入贈與稅額，雖經被告認符合遺產及贈與稅法第二十條第一項第五款之規定准
    予不計入贈與總額，然原告與丁○○關於該筆土地之移轉確係基於買賣而非贈與
    ，有登記原因為買賣之土地登記簿謄本可證，此部份事實自不因土地代書之便宜
    行事而有所改變，而丁○○因身體年邁不堪農作，故贈與其子耕作，反足使系爭
    土地得以繼續作農業使用，實不違農地農用之立法意旨。
三、按本件係屬稅法裁處問題，依稅捐稽徵法第四十八條之三規定似有從新從輕原則
    之適用，先予述明。次就八十九年一月二十六日修正前遺產及贈與稅法第二十條
    第一項第五款規定，自其文義及意旨觀之，似在規範農地繼續作農業使用，而非
    限制農地之移轉為其目的，亦即將土地所有權移轉，與未作農業使用，本屬二事
    ，按政府與人民所共信守者乃「依法律文義所表現之客觀規範意旨」，修正前規
    定為繼續農業使用不滿五年，修正後為：五年內未繼續作農業使用，且未於限期
    內恢復農用，或恢復農用後再有未作農業使用者。是依現行法之規定，僅五年內
    未繼續農用之事實，尚不得追繳稅款，必須另有「不改善」（不於限期內恢復農
    用）或「再犯」（恢復農用後再有未作農業使用）之事實，始得追繳稅賦。
四、現今之農業政策為：「農地農用」、「管地不管人」，為貫徹此政策，相關配套
    法規乃對農地農用者提供稅賦減免且得自由買賣，承受人不以自耕農為限；而農
    地違規使用者，不但追繳稅款，並科處罰鍰，且禁止其移轉。因此右揭遺產及贈
    與稅法之「免稅」與「追繳稅款」之要件事實，乃在於是否「農地農用」、「有
    無未作農業使用」；惟均與「有無繼續所有權」、「是否移轉」等無關。
五、依行政院提案就農業發展條例第三十八條之配套遺產及贈與稅第十七條及第二十
    條修法時，將未繼續具有土地所有權列為要件。當初立法院將法案中「未繼續具
    有所有權」刪除，即係者眼於「管地不管人」之立法政策。只問是否「農用」，
    不問「何人所有」，雖未一併將「死亡」、「被徵收」刪除，惟既將「未繼續具
    有所有權」刪除，則應解為：因死亡、被徵收、依法變更為非農業用地等，其未
    能繼續作農業使用，係非可歸責於當事人，故免於追繳稅款。因此，重點仍在於
    「農業使用」與否。財政部自不得仍執立法院所不採之法案內容，曲解法律，致
    違反「租稅法律主義」，而構成違憲（憲法第十九條）。另本件八十七年間經員
    林稽徵所核定准予不計入贈與總額，似係以當時遺產及贈與稅法第二十條第五款
    之規定為據，而與當時農業發展條例第三十一條之規定無涉，併予說明。
六、再按財政部八十九年台財稅第○八九○四五三九九○號函，係針對八十九年一月
    二十六日公布修正之農業發展條例第三十八條及同年日公布修正之遺產及贈與稅
    法第二十條第一項五款規定所作之函示。依農業發展條例第三十八條、遺產及贈
    與稅法第二十條第一項五款之規定，係以自受贈五年內，未將該土地繼續作農業
    使用且未在有關機關所令期限內恢復作農業使用．．．等二者要件並存，始有適
    用，而上開財政部函示僅以未繼續作農業使用即構成追繳稅賦之法律依據，已屬
    不當，況將土地所有權移轉，與未作農業使用二者之內涵並非相同，參以上述所
    言之立法過程，立法者顯係要求農地農用，至於所有權誰屬並非重要。是該函示
    增加法所無之限制，應屬無效。
七、本件基礎法律事實係「買賣」而非贈與，按行政機關應依職權調查証據，不受當
    事人主張之拘束，對當事人有利及不利事項一律注意。行政程序法第三十六條定
    有明文。據此推求，行政事件及訴訟具有公益色彩，所採者應係「實質真質主義
    」而非「形式真實主義」。本件甲○○出賣係爭農地予丁○○之「買賣事實」不
    能因受託代書便宜行事而變異其事實（註：二親等買賣視同贈與，要提出支付買
    賣價金証明文件而免繳贈與稅較為費事耗時；而申請不計入贈與總額十分簡易，
    同額代書費，代書常會便宜行事採用後者之方式，故原告所不知情）。因之本案
    之法律事實應確定為「買賣」而非「贈與」。自無「贈與稅」之追繳問題。
八、是本件之原因事實既係「買賣」，自無追繳「贈與稅」餘地。退一步言：縱認為
    贈與，本案並無「未作農業使用」違規事實。財政部之函釋亦因違反「租稅法律
    主義」而無效。本件追繳贈與稅之要件事實並未具備．．．等而不得追繳並裁罰
    。
貳、被告答辯意旨略以：
一、按本件原告於八十七年九月二十二日將其所有座落彰化縣田中鎮○○段一六三地
    號土地移轉予其弟丁○○，原經被告所屬員林稽徵所按原告所申報之贈與事實，
    依遺產及贈與稅法第二十條第一項第五款之規定，准予不計入贈與總額，嗣因受
    贈人丁○○於五年列管期間內之八十八年十一月十日將該筆土地移轉予其子鐘慶
    堂，被告所屬員林稽徵所乃依相關規定，追徵原告贈與該筆土地之應納贈與稅額
    ，於八十九年十一月二十六日發單追徵之贈與稅繳款書，其繳納期間之末日為九
    十年一月二十五日。
二、本件系爭贈與事實，係原告於八十七年十月三日所自行申報（申報書無受託人之
    記載），並主張係屬不計入贈與總額之贈與行為，案經被告員林稽徵所審核合於
    遺產及贈與稅法及第二十條第一項第五款之規定，乃准予不計入贈與總額，而依
    同法第四十二條第二項之規定經由彰化縣田中鎮公所發給不計入贈與總額證明書
    ，並於八十七年十二月二十一日送達原告（由其代理人簽收），是其如認非屬贈
    與，依稅捐稽徵法第三十五條第一項第二款之規定，自應於收到該不計入贈與總
    額證明書後三十日內，申請復查，否則原申報之贈與事實，即告確定。自不容原
    告嗣後再持以爭執，否則將使稅捐之核定長期處於不確定狀態，破壞行政處分存
    續力及法律救濟期限等基本法制。是被告按原告所申報而經確定之贈與事實，以
    受贈人丁○○確有於五年列管期間內，將該筆原已免徵贈與稅之土地移轉予其子
    鐘慶堂之事實，乃追徵原告贈與該筆土地之應納系爭贈與稅額，於法並無不合，
    至原告嗣後雖主張前於八十七年九月二十二日移轉予丁○○之行為係買賣關係，
    而非所申報之贈與行為，然對本件前已確定（核准不計入贈與總額）之贈與事實
    部分，已不生影響，況原告俟受贈人丁○○將該筆土地移轉他人而經追徵贈與稅
    後，始提出原申報贈與稅之行為係買賣行為，亦難謂無規避稅捐之意圖。
　　理  由
一、本件原告訴稱之要旨為(一)原告於八十七年九月二十二日將其名下所有坐落彰化縣
    田中鎮○○段一六三地號土地，移轉予其弟丁○○，基礎法律事實係買賣而非贈
    與，僅因受託代書便宜行事，於八十七年十月三日向被告所屬員林稽微所申報贈
    與稅而不計入贈與總額，惟被告應依行政程序法第三十六條之規定，對於原告所
    提出之購買該土地之資金證明實質認定，不可遽予認定上開土地之移轉為贈與。
    (二)縱認上開土地之移轉為贈與，惟本件屬稅法裁處，依稅捐稽徵法第四十八條之
    三規定有從新從輕原則之適用，又依八十九年一月二十六日修正後之遺產及贈與
    稅法第二十條第一項第五款規定，在於規範農地繼續作農業使用，而非限制農地
    之移轉為其目的，應指受贈土地五年內未繼續農用之事實，尚不得追繳稅款，必
    須不於有關機關限期恢復農用或恢復農用後再有未作農業使用之事實，始得追繳
    贈與稅，但惟均與「有無繼續所有權」、「是否移轉」等無關。財政部八十九年
    台財稅第○八九○四五三九九○號函釋謂「．．．已喪失所有權．．．自無從再
    將該土地繼續作農業使用．．．」意旨，徒以移轉事實之原因即作追繳稅款之處
    分，增加法所無之限制，應屬無效。
二、按「納稅義務人對於核定稅捐之處分如有不服，應依規定格式，敘明理由，連同
    證明文件，依左列規定，申請復查：．．．二、依核定稅額通知書所載無應納稅
    額或應補稅額者，應於核定稅額通知書送達後三十日內，申請復查。」為稅捐稽
    徵法第三十五條第一項第二款所明定。經查，本件原告於八十七年十月三日自行
    申報系爭彰化縣田中鎮○○段一六三地號土地，贈與移轉予其弟丁○○，有贈與
    稅申報書附原處分卷可佐，又申報書記載為原告自行申報，並主張係屬不計入贈
    與總額，又該申報書並無受託人之代為申報之記載，經被告所屬員林稽徵所審核
    合於遺產及贈與稅法及第二十條第一項第五款之規定，准予不計入贈與總額，並
    依同法第四十二條第二項之規定經由彰化縣田中鎮公所發給不計入贈與總額證明
    書，該證明書並於八十七年十二月二十一日由原告代理人領取，均有贈與稅不計
    入贈與總額證明書存根聯、該公所函件及贈與稅申請書案件處理登記簿附原處分
    卷可稽，原告對此節亦不爭執。是原告其如認其對於系爭土地並非屬贈與，被告
    認定之課稅事實有誤，自應於收到該不計入贈與總額證明書後三十日內，依上開
    稅捐稽徵法第三十五條第一項第二款之規定，向被告申請復查，而原告並未此為
    ，是原告行申報之贈與事實自並經被告核定之課稅處分即已確定，自不容原告於
    事後再行爭執，否則不僅違反上開法律規定之行政救濟期間及程序，並使稅捐稽
    微機關對於課稅之核定永處於不確定狀態，而影響行政處分存續及安定性，是此
    部分原告主張被告應對其所提出之購買該土地之資金證明實質認定，不可遽予認
    定該土地之移轉為贈與，自屬無據，亦無原告所稱有違行政程序法第三十六條規
    定之情形。
三、次按「家庭農場之農業用地，其由能自耕之繼承人一人繼承或承受，而繼續經營
    農業生產者，免徵遺產稅及贈與稅．．．。但如繼續經營不滿五年者，應追繳應
    納稅賦；．．．」、「作農業使用之農業用地及其地上農作物，贈與民法第一千
    一百三十八條所定繼承人者，其土地及地上農作物之價值，免徵贈與稅，並自受
    贈之年起，免徵田賦十年。受贈人自受贈之日起五年內，未將該土地繼續作農業
    使用且未在有關機關所令期限內恢復作農業使用，或雖在有關機關所令期限內已
    恢復作農業使用而再有未作農業使用情事者，應追繳應納稅賦。但如因該受贈人
    死亡、該受贈土地被徵收或依法變更為非農業用地者，不在此限。」，分別為八
    十九年一月二十六日修正前之農業發展條例第三十一條及修正後之同條例第三十
    八條第二項所規定；又「左列各款不計入贈與總額：五贈與民法第一千一百三十
    八條所定繼承人之農業用地。但該土地如繼續供農業使用不滿五年者，應追繳應
    納稅賦。」，「左列各款不計入贈與總額︰五作農業使用之農業用地及其地上農
    作物，贈與民法第一千一百三十八條所定繼承人者，不計入其土地及地上農作物
    價值之全數。受贈人自受贈之日起五年內，未將該土地繼續作農業使用且未在有
    關機關所令期限內恢復作農業使用，或雖在有關機關所令期限內已恢復作農業使
  　用而再有未作農業使用情事者，應追繳應納稅賦。但如因該受贈人死亡、該受贈
    土地被徵收或依法變更為非農業用地者，不在此限。」，分別為八十九年一月廿
    六日修正前後之遺產及贈與稅法第二十條第一項第五款所各明定；又按「有關依
    農業發展條例第三十八條暨遺產及贈與稅法．．．第二十條第一項第五款規定免
    徵遺產稅或贈與稅之農業用地，承受人於承受後五年內出售予他人時，應追繳應
    納稅賦。說明二農業用地依農業發展條例第三十八條第一項、第二項暨遺產及贈
    與稅法．．．第二十條第一項第五款前段規定免徵遺產稅或贈與稅．．．同款項
    後段規定『承受人自承受之日起五年內，未將該土地繼續作農業使用．．．，應
    追繳應納稅賦。』所稱『承受人．．．未將該土地繼續作農業使用』，已包含承
    受人將土地所有權移轉。．．．三另由上開款項後段但書有關免予追繳應納稅賦
    之規定，其中涉及所有權移轉原因部分，僅列舉承受人死亡或承受土地被徵收，
    依『列舉其一排除其他』之法理，亦可知除死亡或徵收以外之原因而移轉時，應
    予追繳應納稅賦。換言之，如所有權移轉不需追繳應納稅賦，則上開款項後段但
    書即無需規定承受人死亡、承受土地被徵收免予追繳應納稅賦。」，亦為財政部
    八十九年七月十一日台財稅第○八九○四五三九九○號函釋在案。
四、是依八十九年一月二十六日修正前農業發展條例第三十一條及修正後之第三十八
    條第二項規定，以及八十九年一月廿六日修正前、後之遺產及贈與稅法第二十條
    第五款均有免徵贈與稅之規定，然綜觀上開法條所規定之文義，均規定作農業使
    用之農業用地贈與民法第一千一百三十八條所定繼承人後，受贈與人未將該土地
    繼續供農業使用不滿五年者，應追繳應納稅賦之意旨。是如主張贈與農地而得免
    徵贈與稅，自須符合一列二要件：(一)受贈人於五年內繼續使用該土地，(二)該土地
    繼續作農業使用。按上開法條之所以規定免徵贈與稅，其用意乃在鼓勵承受人繼
    續經營農業生產，方符合減免之意旨。若承受人自承受之日起五年內，未將該土
    地繼續作農業使用，則應追繳應納稅賦。此觀上開法條所稱「承受人‧‧‧未將
    該土地繼續作農業使用」，自應包含承受人將土地所有權移轉在內。至原告訴稱
    八十九年一月二十六日修正後之遺產及贈與稅法第二十條第一項第五款規定，在
    於規範農地繼續作農業使用，而非限制農地之移轉為其目的，如受贈土地五年內
    有繼續農用之事實，即不得追繳稅款乙節。查上開法律規定如有此意，則條文僅
    規定「受贈土地於自受贈之日起五年內，未將該土地繼續作農業使用．．．或雖
    在有關機關所令期限內已恢復作農業使用而再有未作農業使用情事者，應追繳應
    納稅賦。」即可，則無須規定「受贈人自受贈之日起五年內．．．。」，是此規
    定既將受贈與人受贈土地連結一起規定，並稽之上開款項後段但書有關免予追繳
    應納稅賦之規定，其中涉及所有權移轉原因部分，僅列舉承受人死亡或承受土地
    被徵收，依「列舉其一排除其他」之法理，亦可知除死亡或徵收以外之原因而移
    轉時，應予追繳應納稅賦。換言之，如所有權移轉不需追繳應納稅賦，則上開款
    項後段但書即無需規定承受人死亡、承受土地被徵收免予追繳應納稅賦之必要。
    均足認欲主張贈與農地而得免徵贈與稅，自須符合受贈人於五年內繼續使用該土
    地作農業使用之要件。至於土地法第三十條、農業發展條例第三十一條於八十九
    年一月二十六日修正時，刪除承受農地以能自耕者為限之規定，或修正承受農地
    不以有自耕能力之農民為限之規定，此僅係就承受農地者身分限制之解除，承受
    農地固不必受限於須有自耕能力者，惟對於租稅獎勵之規定，仍須符合上開法條
    之規定，始能免徵贈與稅，亦即承受農地與租稅獎勵各有不同之法律規定。又上
    開財政部八十九年七月十一日台財稅第○八九○四五三九九○號函釋意旨，係說
    明就修正後遺產及贈與稅法第二十條第一項第五款免徵贈與稅之農業用地之規定
    ，明確釋示除因承受人死亡或承受土地被徵收外，其他原因移轉者，均應追繳應
    納稅賦。此函釋並無違上開法律及原告所稱憲法第十九條之規定，亦無增加法律
    所無規定之限制，本院自可適用。是原告此部分主張，亦屬無據。
五、是本件原告於八十七年九月二十二日將系爭土地，贈與移轉予其弟丁○○，並於
    八十七年十月三日申報贈與稅，嗣丁○○於八十八年十一月十日將該筆土地移轉
    予其子鐘慶堂，被告所屬員林稽徵所乃依上開規定追徵原告贈與該筆土地之應納
    贈與稅額四七六、四八四元，並無違誤，訴願決定予以維持，亦無不合。原告仍
    執前詞訴請撤銷原處分、復查決定及訴願決定，為無理由，應予駁回。
據上論結，本件原告之訴為無理由，依行政訴訟法第一百九十五條第一項後段、第九
十八條第三項前段，判決如主文。
中　　華　　民　　國　　九十一　　　年　　　十　　　　月　　　廿三　　　日
                 臺 中 高 等 行 政 法 院   第 四 庭
                                審 判 長 法  官　沈　應　南
                                         法  官　黃　淑　玲
                                         法  官　許　武　峰
右正本證明與原本無異。
如不服本判決，應於判決送達後二十日內向本院提出上訴書狀，其未表明上訴理由者
，應於提起上訴後二十日內向本院提出上訴理由書（須依對造人數附具繕本）；如於
本判決宣示或公告後送達前提起上訴者，應於判決送達後二十日內補提上訴理由書（
須附繕本）。未表明上訴理由者，逕以裁定駁回。
提起上訴應預繳送達用雙掛號郵票拾份（每份三十四元)。
中　　華　　民　　國　　九十一　　　年　　　十　　　　月　　　廿三　　　日
                                     法院書記官  詹  靜  宜
